臺灣高等法院刑事判決　　　　　　　 100年度上訴字第3244號
上　訴　人　臺灣臺北地方法院檢察署檢察官
被　　　告　楊海林　43歲民.
　　　　　　楊右福　38歲民.
上列上訴人因被告偽造文書等案件，不服臺灣臺北地方法院100
年度易字第2004號、100年度訴字第1011號，中華民國100年10月
3日第一審判決（起訴案號：臺灣臺北地方法院檢察署100年度偵
字第11815號，及追加起訴案號：臺灣臺北地方法院檢察署100年
度蒞追字第16號），提起上訴，本院判決如下：
    主  文
上訴駁回。
    事  實
一、楊海林、楊右福均係大陸地區人民，楊海林原所有之「金元
    寶」、「金佛像」等物均非黃金製品，僅值幾十元人民幣，
    然因需款孔急，二人竟謀定攜帶黃金贗品來台後，以假證件
    申請聯絡電話以防員警追查，再以黃金古物價格詐賣他人騙
    取現金等計畫後，二人遂先至大陸深圳地區分別購得偽造之
    「張生財」中華人民共和國護照、居民身分證（上貼楊右福
    照片）及「陳永發」中華人民共和國護照、中華民國臺灣地
    區入出境許可證（上貼楊海林照片），再攜帶如附表所示之
    物（除編號10外），於民國100年5月15日以商務訪問為由入
    境後，旋基於犯意之共同聯絡：
（一）基於行使偽造文書之故意，由楊右福依據原計畫，於100
      年5 月17日，在新北市三重區○○○路13號1樓統一超商
      股份有限公司天台門市（下簡稱統一超商），於統一超商
      預付卡門號申請書中申請人正楷簽名欄處，偽造「張生財
      」之簽名署押，完成「張生財」之申請書，併同申請書、
      偽造之「張生財」中華人民共和國居民身分證、護照，行
      使交付店員程克宏，表示係「張生財」欲申請行動電話，
      致店員誤認而核發交付號碼為0000000000行動電話門號
      SIM卡（詳如附表編號11所示）、提供通話服務，足以生
      損害於張生財及統一超商股份有限公司對於行動電話申請
      管理之正確性。
（二）再意圖為自己不法所有，先將前開申請之行動電話SIM 卡
      ，插入楊海林事先備妥之諾基亞手機，推由楊海林於100
      年5月26日下午8時許，以電話向楊瑞華訛稱：欲出售在新
      北市蘆洲區工地挖掘到之物，內含50個2兩金元寶、3尊黃
      金製佛像、銀元及紙鈔云云，雙方並於翌日上午8時在臺
      北火車站東三門會面，待楊瑞華要求檢驗黃金正贗，楊右
      福即取出事先備妥之真金1小塊，至廁所內佯裝為金元寶
      鋸下，再轉交楊瑞華帶回檢驗，待楊瑞華確定真金後，電
      話聯絡議定賣價為新臺幣（下同）120萬元，幸楊瑞華察
      覺有異而不遂，逕報警處理。員警遂佯依原定計畫誘捕，
      於100年6月1日上午9時40分許，在臺北火車站東側門外，
      迨楊瑞華交付以白紙替代之價款、而楊海林帶同至楊右福
      處取貨之際，當場逮捕，並於楊右福身上扣得二人所有之
      手機、黑色提袋、「金元寶」、「金佛像」贗品、小金塊
      （詳如附表編號1、7、8、9、10 、11所示），再取得二
      人同意，循線至臺北市○○區○○路101號807室搜索，扣
      得偽造之「陳永發」中華人民共和國護照、中華民國臺灣
      地區入出境許可證（詳如附表編號2、3所示）及楊海林所
      有預備再行詐騙之舊紙鈔、古錢幣、類黃金塊（詳如附表
      編號4至7所示）。
二、案經楊瑞華訴請臺北市政府警察局中正第一分局報告臺灣臺
    北地方法院檢察署檢察官偵查後起訴及追加起訴。
    理  由
壹、程序部分：
    按於第一審辯論終結前，得就與本案相牽連之犯罪或本罪之
    誣告罪，追加起訴，刑事訴訟法第265條第1項定有明文。又
    所謂相牽連之案件係指刑事訴訟法第7條所列之：一、一人
    犯數罪。二、數人共犯一罪或數罪。三、數人同時在同一處
    所各別犯罪。四、犯與本罪有關係之藏匿人犯、湮滅證據、
    偽證、贓物各罪之案件。追加起訴之目的乃為訴訟經濟。至
    於是否相牽連之案件，應從起訴形式上觀察，非以審理結果
    ，其中一部分被訴犯罪事實不能證明，為不得追加起訴之根
    據，復經最高法院著有90年度臺上字第5899號裁判要旨可資
    查考。查被告楊海林、楊右福因詐欺取財等案件，經檢察官
    提起公訴（100年度偵字第11815號）後繫屬原審（100年度
    易字第2004號），檢察官再認被告楊右福所涉之行使偽造私
    文書、特種文書案件與原審所受理之100年度易字第2004號
    案件為刑事訴訟法第7條第1 款所定之一人犯數罪相牽連案
    件，而於原審第一審辯論終結前具狀向原審追加起訴（100
    年度蒞追字第16號），應屬合法。
貳、證據能力部分：
一、按被告以外之人於審判外之陳述，雖不符同法第159條之1至
    之4之規定，而經當事人於審判程序同意作為證據，法院審
    酌該言詞陳述或書面陳述作成時之情況，認為適當者，亦得
    為證據，刑事訴訟法第159條之5第1項定有明文。查本件下
    述所引用之被害人楊瑞華於審判外之供述證據，當事人並未
    聲明異議，本院審酌各該證據資料作成時之一切客觀情況，
    認為將該等證據列為證據，亦屬適當。
二、又本院所引下列非供述證據，均與本件待證事實具有關聯性
    ，且並無證據證明並未真實存在，或屬於偵查機關違法偵查
    行為所取得，是依刑事訴訟法第158條之4之反面解釋，自有
    證據能力。
參、認定犯罪事實所憑之證據及理由：
一、就事實一（一）之部分：訊據上訴人即被告二人對於犯罪事
    實一（一）於本院已承認有此部份犯罪事實（見本院卷第61
    頁反面），又被告楊右福就其一人於前揭事實一（一）所載
    時地行使偽造之「張生財」中華人民共和國居民身分證、護
    照，偽造之「張生財」申請書，取得行動電話門號等事實，
    於原審已坦承不諱，被告楊海林於原審雖辯稱：門號為楊右
    福一人申請，與伊無關，事前並不知楊右福申請門號，二人
    亦無任何討論，僅申得後方見有臺灣門號可供使用，故楊右
    福應自負其責云云。經查：
（一）被告楊右福一人於上開時、地持偽造之「張生財」中華人
      民共和國護照、居民身分證，並在統一超商預付卡門號申
      請書上申請人正楷簽名欄偽造「張生財」之署名，持向店
      員申辦門號預付卡等事實，除為被告楊海林不爭執外，業
      經被告楊右福坦承在卷（見原審卷第93頁反面），復有被
      告楊右福之真實居留證、護照（見偵查卷第20頁至第21頁
      ）、臺北市政府警察局中正第一分局100年6月27日函暨檢
      附統一超商預付卡門號申請書（見偵查卷第94頁至第96頁
      ）等在卷可稽，並有上開門號SIM卡扣案可證。另經原審
      法院於準備程序當庭命被告楊右福書寫「張生財」多次，
      與前揭申請書上「張生財」之簽名（見原審卷第73頁），
      交互比對運筆、字形長短與位置、字劃間隔、交叉及筆順
      等，堪認前揭申請書上「張生財」之簽名，確為被告楊右
      福所簽，是被告楊右福任意性之自白與事實相符，應堪採
      信。
（二）另被告楊海林雖於原審辯稱：申請門號與伊無涉，均為楊
      右福一人前往、一人決定云云，並舉證人即被告楊右福於
      原審證述：申請門號係為與自己家鄉聯絡之用，楊海林事
      前完全不知申請門號云云為佐。然：
    1.按以自己共同犯罪之意思，參與實施犯罪構成要件以外之
      行為，或以自己共同犯罪之意思，事先同謀，而由其中一
      部分人實施犯罪之行為者，均為共同正犯。再犯罪之行為
      ，係指發生刑法效果之意思活動而言；自其發展過程觀之
      ，乃先有動機，而後決定犯意，進而預備、著手及實行，
      而參與犯罪構成要件之行為者，固為共同正犯；至於以自
      己共同犯罪之意思，事先同謀，而由其中一部分人實施犯
      罪之行為者，亦為共同正犯，對於全部行為所發生之結果
      ，亦同負責任，此即學理所稱之「共謀共同正犯」，司法
      院大法官議釋字第109號解釋理由及最高法院96年度臺上
      字第1271號著有裁判可參。
    2.證人楊右福雖證稱：申請門號係為家人聯絡之用云云，更
      證稱：使用之假證件早在來台前即在大陸深圳購得云云，
      惟：(1)證人即被告楊右福於原審結證稱：申請上開門號後
      自己未曾使用，亦未放在身邊，完全用來交予楊海林行
      騙，沒有其他用途等語（見原審卷第88頁、第89頁反面）
      ，是該門號實際使用情形顯與證人楊右福證稱之情節不合
      ，其證稱之申請動機顯可質疑。(2)證人楊右福係冒「張生
      財」之名義申請行動門號，而證人楊右福亦持有自身真正
      之護照、身分文件得申請門號（見偵查卷第20-21頁），
      倘用途正當，又何需特地「先行」購買假證件、以假身分
      申請？況被告楊右福僅申請門號預付卡SIM卡，竟未同時
      攜帶自有行動電話機插用，如何能為使用、如何聯絡家人
      ？反觀被告楊右福申請之SIM卡，為警查獲時，竟係插於
      另被告楊海林行動電話機上，且證人楊右福亦未將SIM卡
      為自己使用，可認原本計畫即係該SIM卡為搭配被告楊海
      林行動電話使用，而可認被告二人顯已謀議：被告楊海林
      係「提供話機者」、被告楊右福係「申請SIM卡者」，二
      人互相搭配。(3)再被告楊海林供稱：大陸家鄉時即與楊右
      福提及欲帶假金元寶至臺灣販賣，故在大陸時楊右福即知
      金元寶、佛像係贗品等情（見原審卷第11頁反面、第12頁
      、第63頁反面、第94頁），核與被告楊右福自承情節相合
      ，可認被告二人於入境臺灣前，即已形成詐欺取財之犯意
      聯絡。參以被告楊右福於入境臺灣前即在大陸深圳購買偽
      造之「張生財」中華人民共和國護照及居民身分證，然入
      境臺灣時又係使用真正之證件，顯見早有預謀於入境臺灣
      後持上開購得偽造之證件申辦行動電話預付卡以供詐騙之
      用，要否豈有必要干冒偽造文書刑責相繩之危險，持偽造
      之證件申辦行動電話門號，甚於申辦後旋將所費不貲購得
      之偽造證件丟棄，亦徵上開門號作為不法使用之意圖甚明
      。故可認上開門號預付卡係申辦作為被告二人詐騙工具之
      用，而依其等之犯罪計畫推由被告楊右福出面至統一超商
      申辦，嗣再交由被告楊海林持之與被害人聯繫，以遂行被
      告二人之詐欺犯行，應可認定。從而，被告楊海林於原審
      辯稱上開門號預付卡係被告楊右福自行申辦與其無涉云云
      ，要無可採。
二、就事實一（二）之部分：訊據被告楊海林、楊右福，就於前
    揭事實一（二）時地共同謀議攜帶如附表編號4至9所示之物
    品佯裝真金來台，由被告楊海林向被害人楊瑞華詐稱：工地
    挖出物品，賣價120萬元，另由被告楊右福攜背出示「金元
    寶、金佛像」、並提出事先預備之小片真金塊供檢驗，待被
    害人交付佯裝價款之白紙時，即為警當場逮捕等事實，於原
    審（見原審卷第63頁反面、第70頁反面、第94頁反面）及本
    院審理時（見本院卷第61頁反面）均自白不諱，且有：
（一）證人即被害人楊瑞華於警詢、偵訊中證述之情節相符（見
      偵查卷第23頁至第28頁、第82頁至第85頁）。
（二）有自願受搜索同意書、搜索扣押筆錄、扣押物品目錄表（
      見偵查卷第30頁至第36頁）、扣押物照片、現場蒐證照片
      （見偵查卷第38頁至第47頁）、原審扣押物品勘驗筆錄（
      見原審卷第41頁至第57頁）等在卷可稽。
（三）是依上開證人證述內容及卷附之各項文書、證物等補強證
      據已足資擔保被告二人於原審及本院審理中所為之上開任
      意性自白之真實性，依據刑事訴訟法第156條之規定，自
      得據被告二人前開任意性自白及各該補強證據，採信被告
      二人任意、真實之自白，認本件事證明確，被告二人此部
      分犯行洵堪認定，應予依法論科。
三、綜上，本案事證明確，被告二人犯行洵堪認定，應依法論科
    。
肆、論罪科刑之理由：
一、核被告二人所為，事實一（一）之部分均係犯刑法第216條
    、第212條行使偽造特種文書罪及刑法第216條、第210條行
    使偽造私文書罪，其偽造署押係偽造私文書之階段行為，偽
    造後復持以行使，其偽造私文書之低度行為經行使偽造私文
    書之高度行為所吸收，均不另論罪，且被告二人所犯上開二
    罪，係以一行為而觸犯數罪名，為想像競合犯，應依刑法第
    55條規定，從一重之行使偽造私文書罪處斷；另事實一（二
    ）之部分均係犯刑法第339條第1項、第3項詐欺取財未遂罪
    ，被告二人已著手於詐欺取財行為之實行而不遂，為未遂犯
    ，應依刑法第25條第2項規定，減輕其刑。被告二人就上開
    犯行均有犯意之聯絡及行為之分擔，應依刑法第28條之規定
    均論以共同正犯。被告等所犯上開共同行使偽造私文書罪及
    共同詐欺未遂罪，犯意各別，行為互殊，應依刑法第50條之
    規定分論併罰之。檢察官起訴意旨就被告楊海林部分雖僅論
    其涉犯刑法第217條第1項之偽造署押罪，而漏未敘及刑法第
    216條、第210條行使偽造私文書之罪名，惟經原審於審理時
    告知前開罪名，被告楊海林並已就此部分為充分之辯論，於
    其攻擊防禦並不生影響，自得補充起訴法條，附此敘明。
二、原審適用上開規定，並審酌被告二人均為大陸地區人民，時
    值青壯，不思以正途賺取金錢，竟以犯罪為目的入境臺灣，
    意圖詐騙財物，且金額高達120萬元之譜，對於社會所生危
    害非輕，本應予以嚴懲，惟考量被告二人犯罪後坦承大部犯
    行，犯後態度尚可，在臺灣地區均無犯罪紀錄，素行尚可，
    有卷附本院被告前科紀錄表可稽（見原審卷第102頁、第103
    頁），及分別為國中肄業、國小畢業之智識程度暨犯罪之手
    段、生活狀況等一切情狀，分別就被告二人所涉前開二罪分
    別均量處有期徒刑4月、8月，並均定應執行有期徒刑11月，
    以示懲儆。扣案如附表所示之物，附表編號11之SIM卡為因
    行使偽造私文書罪所得之物，其餘均係被告楊海林、楊右福
    犯共同詐欺取財未遂罪所用或預備供犯罪所用之物，上開物
    品並均為被告二人所有，亦經被告二人自承在卷（見原審卷
    第93頁），依刑法第38條第1項第2款、第3款宣告沒收；另
    統一超商預付卡門號申請書雖為偽造之私文書，然已經行使
    為統一超商所有之物，故不宣告沒收，惟其上申請人正楷簽
    名欄偽造之「張生財」署押1枚，係屬偽造之署押，依刑法
    第219條規定沒收。另偽造之「張生財」中華人民共和國護
    照及偽造之「張生財」中華民國臺灣地區入出境許可證，雖
    為被告楊右福所有，惟並未扣案，復已滅失，亦經被告楊右
    福自承在卷（見原審卷第71頁），爰不另為沒收之宣告。末
    被告二人為臺灣地區與大陸地區人民關係條例第2條第4款所
    規範之大陸地區人民，而依同條第2款規定，所謂大陸地區
    ，乃指臺灣地區以外之中華民國領土，故大陸地區人民尚無
    適用刑法第95條外國人驅逐出境之餘地，且臺灣地區與大陸
    地區人民關係條例就進入臺灣地區之大陸地區人民，已有治
    安機關得逕行強制出境之規定（該條例第18條參照），是本
    件尚無由司法機關宣告強制出境之必要。原審認事用法，核
    無違誤，量刑亦屬妥適。被告二人上訴意旨僅以：犯罪所造
    成之後果不大，且被害人並未交付款項，原判決過重，上訴
    請求減輕刑度，並請求依據刑法第59條規定減輕云云，惟按
    量刑之輕重，係屬事實審法院得依職權自由裁量之事項，苟
    於量刑時，已依行為人之責任為基礎，並斟酌刑法第57條各
    款所列情狀，而未逾越法定範圍，又未濫用其職權，即不得
    遽指為違法（最高法院99年台上字第189號判決意旨參照）
    。原審判決既於量刑時，已依上揭規定說明係審酌前揭各項
    情狀，詳如前述，而量處上揭刑度，既未逾越法定刑度，又
    未濫用自由裁量之權限，原審判決之量刑並無何不當而構成
    應撤銷之事由可言。再者，刑法第59條規定犯罪情狀顯可憫
    恕，認科以最低度刑仍嫌過重者，得酌量減輕其刑，此雖為
    法院依法得行使裁量之事項，然非漫無限制，必須犯罪另有
    特殊之原因、環境與情狀，在客觀上足以引起一般之同情，
    認為即予宣告法定低度刑期，猶嫌過重者，始有其適用（最
    高法院69年臺上字第4584號判例意旨可資參照）。是以，為
    此項裁量減輕其刑時，必須就被告全部犯罪情狀予以審酌，
    在客觀上是否有足以引起社會上一般人之同情，而可憫恕之
    情形，始謂適法（最高法院88年度臺上字第6683號判決同旨
    可參）。查被告所為犯行及量刑時所審酌之情狀已如前述，
    而被告二人謀議假冒他人之名義，並行使詐騙，難認被告二
    人犯罪當時，在客觀上足以引起一般同情而顯然可憫，且行
    使偽造私文書罪與詐欺罪之法定最高度刑均為5年以下有期
    徒刑，是就被告二人上揭犯行，依刑法第57條所定各款再三
    審酌，而分別量處被告二人行使偽造私文書罪有期徒刑4 月
    及詐欺未遂罪8月，並定應執行刑11月，尚無過重之情形，
    爰不依刑法第59條規定酌減其刑。被告上訴請求依刑法第59
    條減輕其刑，並稱原審量刑過重，均無理由，應予駁回。
據上論斷，應依刑事訴訟法第368條，判決如主文。
本案經檢察官黃和村到庭執行職務。
中    華    民    國  100    年    12    月    15     日
                  刑事第六庭審判長法  官  邱同印
                                  法  官  黃惠敏
                                  法  官  吳淑惠
以上正本證明與原本無異。
行使偽造私文書部分如不服本判決，應於收受送達後十日內向本
院提出上訴書狀，其未敘述上訴之理由者並得於提起上訴後十日
內向本院補提理由書（均須按他造當事人之人數附繕本）。「切
勿逕送上級法院」。
其餘部分不得上訴。
                                  書記官  陳紀語
中    華    民    國   100    年    12    月    20    日
附表：
┌──┬──────────────┬───┬───┬────┐
│編號│名                        稱│單  位│數  量│備    註│
├──┼──────────────┼───┼───┼────┤
│ 01 │黑色手提包                  │  個  │     1│        │
├──┼──────────────┼───┼───┼────┤
│ 02 │「陳永發」中華人民共和國護照│  本  │     1│        │
├──┼──────────────┼───┼───┼────┤
│ 03 │「陳永發」中華民國臺灣地區入│  張  │     1│        │
│    │出境許可證                  │      │      │        │
├──┼──────────────┼───┼───┼────┤
│ 04 │毀損舊紙鈔                  │  張  │     1│        │
├──┼──────────────┼───┼───┼────┤
│ 05 │舊紙鈔                      │  張  │     6│        │
├──┼──────────────┼───┼───┼────┤
│ 06 │古錢幣                      │  個  │    11│        │
├──┼──────────────┼───┼───┼────┤
│ 07 │類黃金                      │ 小塊 │     2│        │
├──┼──────────────┼───┼───┼────┤
│ 08 │「黃金元寶」贗品            │  個  │    51│        │
├──┼──────────────┼───┼───┼────┤
│ 09 │「金佛像」贗品              │  個  │     3│        │
├──┼──────────────┼───┼───┼────┤
│ 10 │諾基亞手機（含電池壹個）    │  支  │     1│        │
├──┼──────────────┼───┼───┼────┤
│ 11 │0000000000行動電話門號SIM 卡│  張  │     1│        │
└──┴──────────────┴───┴───┴────┘